臺灣高等法院高雄分院民事判決　　　　　　
110年度勞上易字第121號
上  訴  人  台灣中油股份有限公司

法定代理人  李順欽  
訴訟代理人  李偉如律師
被 上訴 人  張靖    
            李石法  
            劉志財  

            蔡明哲  
            許榮宗  
            許世訓  
            林瑞祥  
共      同
訴訟代理人  張弘康律師
上列當事人間請求給付退休金差額事件，上訴人對於民國110年1
0月18日臺灣橋頭地方法院110年度勞訴字第108號第一審判決提
起上訴，本院於110年12月29日辯論終結，判決如下：
    主  文
上訴駁回。
第二審訴訟費用由上訴人負擔。
    事實及理由
一、被上訴人主張：被上訴人張靖、李石法、劉志財係任職上訴
    人林園廠品管課員工，被上訴人蔡明哲、許榮宗、許世訓、
    林瑞祥係上訴人林園廠芳三組員工，均受僱於上訴人，於民
    國94年7月1日勞工退休金條例（下稱勞退條例）施行後仍選
    擇適用勞動基準法（下稱勞基法）之舊制退休金制度，嗣上
    訴人於109年全面辦理舊制退休金員工結清轉換新制，並約
    定109年7月1日為舊制年資結清日，與被上訴人結算舊制退
    休金年資。惟上訴人廠區係採全天候24小時，編有日班、小
    夜班及大夜班等三班輪流作業，各班工作性質均相同，僅服
    勤時間不同，上訴人均分別發給大夜班新臺幣（下同）400
    元、小夜班250元之夜點費。夜點費屬被上訴人固定、常態
    所得預期之工作報酬，具「勞務對價性」及「經常性給與」
    之性質，屬勞基法第2條第3款所稱之工資，自應列入平均工
    資計算。然而上訴人結清舊制年資時，未將夜點費計入被上
    訴人平均工資計算，致分別短少給付如附表「應補發退休金
    」欄所示之金額（下稱系爭短少金額），上訴人並應自附表
    「利息起算日」欄所示之日（下稱起息日）起，對被上訴人
    分別負給付遲延之責等語。爰依勞基法第55條第1項第1款、
    第3項、第84條之2、臺灣省工廠工人退休規則（於89年9月2
    5日廢止，下稱退休規則）第9條第1款規定，並聲明：上訴
    人應分別給付被上訴人系爭短少金額，及各自起息日起至清
    償日止，按週年利率5%計算之利息。
二、上訴人則以：伊採全天候24小時連續性作業，夜點費之發放
    ，不因被上訴人任職單位、薪點而有不同，此與勞務對價性
    乃隨工作種類、學經歷、技能、勞心勞力程度、年資、職級
    不同為不同之給與有別，而被上訴人於受僱之初即知悉並同
    意依日班、小夜班、大夜班三班制為輪值，各班僅工作時間
    不同，其餘均相同，並無較辛勞、危險之區別，且屬正常工
    作時間範圍內之工作型態，員工於例假、休假日工作者，亦
    無加倍發放夜點費，與勞基法第39條前段規定不同，足見夜
    點費雖與勞務提供或有關連，然無對價關係，又其歷史源由
    ，亦由食物提供演變為金錢發給，以用餐費用換算核發，益
    證屬福利性、恩惠性給與，不具勞務性對價性。其次，伊之
    輪班員工之薪給，係採單一薪資用人費率制度及工作品評制
    度，核發工資時，已將夜間輪班時之心力、體力及危險性等
    因素評量在內，參以行政院勞工委員會（下稱勞委會）曾以
    93年12月17日勞動二字第0930062362號函覆：「值日（夜）
    所得係勞工從事非勞動契約約定工作之報酬，尚難認定屬工
    資，得不列入平均工資計算」等詞，依該函釋意旨，夜點費
    難認屬工資。再者，夜點費為修正前勞基法施行細則第10條
    第9款明定之非經常性給與，嗣該條款修正後，將夜點費刪
    除，應依個案認定是否屬於工資，而審酌被上訴人支領舊制
    退休前之薪資及舊制退休金較一般勞工為優，夜點費亦非以
    輪班津貼或夜勤津貼名義轉換，上訴人推行夜點費福利措施
    早於勞基法公布施行，係從食物演變為金錢發給，伊未巧立
    名目將部分工資以夜點費名義發給，勞工於休假日可支領工
    資，不得支領夜點費，益見夜點費不具經常性。另縱使被上
    訴人每月均領有夜點費，惟既無勞務對價性，自不屬於工資
    。末者，兩造於締結勞動契約時，適用修正前勞基法施行細
    則第10條第9款規定，合意夜點費不屬於工資，被上訴人不
    得異於上開規定為主張，且被上訴人知悉結清舊制年資採計
    、基數計算方式，悉依經濟部所屬事業機構列入平均工資之
    給與項目表（下稱系爭給付表）辦理，並同意簽署年資結清
    協議書（下稱系爭協議書），自不得再主張應將夜點費納入
    平均工資結算等語置辯。
三、原審判決被上訴人勝訴，上訴人不服，上訴聲明：㈠原判決
    廢棄。㈡被上訴人於第一審之訴均駁回。被上訴人答辯聲明
    ：上訴駁回。
四、兩造不爭執事項如下：
  ㈠被上訴人均為上訴人之員工，被上訴人張靖、李石法、劉志
    財任職林園廠品管課員工，被上訴人蔡明哲、許榮宗、許世
    訓、林瑞祥任職林園廠芳三組員工，係24小時按日班、小夜
    班及大夜班之三班制輪流作業，僅服勤時間不同，上訴人均
    按被上訴人輪值大、小夜班而發給大夜班400元、小夜班250
    元之夜點費，不因員工之職階或工作內容而異。
  ㈡被上訴人分別於如附表「結算日期」欄所示日期結清舊制年
    資，依勞基法施行前、後計算之退休金基數如附表「退休金
    基數」欄所示，被上訴人退休前3 個月、6 個月經上訴人核
    發夜點費之平均金額如附表「平均夜點費」欄所載。上訴人
    之前發給被上訴人之舊制退休金，並未將夜點費計入被上訴
    人之平均工資計算。
  ㈢如應將夜點費計入平均工資計算退休金，被上訴人所短少領
    取之退休金差額本息，均如附表之系爭短少金額及自起息日
    起算之利息。
五、兩造爭執事項為：㈠夜點費是否係勞基法第2 條第3 款所規
    定之工資？應否列入平均工資以計算退休金？㈡被上訴人依
    退休規則第9 條第1 款、勞基法第55條、第84條之2 ，請求
    上訴人補發如附表所示退休金差額及法定遲延利息，是否有
    據？茲分述如下：
  ㈠夜點費是否係勞基法第2 條第3 款所規定之工資？應否列入
    平均工資以計算退休金？
  ⒈按工資係勞工因工作而獲得之報酬，包括工資、薪金及按計
    時、計日、計月、計件以現金或實物等方式給付之獎金、津
    貼及其他任何名義經常性給與均屬之，勞基法第2 條第3 款
    定有明文。次按工資，應屬勞務之對價及經常性之給與，至
    於其給付名稱為何，現金或實物，則非所問。又所謂經常性
    之給與，係指在一般情形下，經常可以領得之給付即屬之，
    舉凡某種給與係屬工作上之報酬，在制度上具經常性者，均
    得列入平均工資以計算退休金；而所謂對價性，則著重於勞
    方所付出之勞力與資方之給付是否有對價平衡關係，是以夜
    點費是否為工資之一部分，自應以夜點費是否為勞工給付勞
    務之對價，且屬經常性給與為判斷依據。
  ⒉經查，上訴人之工作型態為24小時三班固定輪值，各班工作
    性質相同，僅服勤時間不同，且上訴人均依員工實際輪值大
    、小夜班時段及次數，發給大夜班400元、小夜班250 元之
    夜點費，不因員工之職階或工作內容而異，且佐以被上訴人
    每月雖因值班天數多寡而致領取之夜點費有所消長，惟多數
    月份均大約額外領取數千餘元，差異尚微一情，有兩造不爭
    執真正之附表平均夜點費欄所示可稽，顯見被上訴人在職期
    間輪值大、小夜班已具有常態性，與為因應臨時性之業務需
    求，偶而為之者有間。是夜點費既在特定工作條件下，形成
    固定常態工作中可取得之給與，制度上具有經常性；且為輪
    值大、小夜班之勞工所獨有，以勞工實際輪值工時為計算基
    準，與勞工提供勞務有密切關連性，具有勞務對價性。故被
    上訴人因輪值夜班而領取之夜點費，應符合勞務對價性及經
    常性給與之要件，依勞基法第2 條第3款規定，即應屬於工
    資之性質，為工資之一部分。其次，夜間工作因違反人體正
    常生理時鐘運作，將導致勞工作息不正常、疲倦程度增加，
    進而影響勞工家庭生活、人身安全，屬危險工時，乃屬於眾
    所周知之事實，且勞工通常亦不願意在此時段服勤。然就雇
    主而言，如能採取日夜輪班制作業，亦有助於其充分利用既
    有設備及產能而獲得較多利益。則相較於日班勞工，雇主對
    輪值中、夜班之勞工，自需支出較高之薪資，始為衡平，是
    就工作內容相同之日班、小夜班、大夜班勞工，給與不同之
    工資，應屬合理，亦不違反勞基法關於薪資平等原則之規定
    。
  ⒊上訴人辯稱依夜點費之制度沿革為恩惠性給與，不因被上訴
    人工作單位、薪點或作業種類等因素而有多寡差異，各班工
    作性質、地點相同，輪值比例相同，並無較辛勞、安危與否
    之差別，且屬勞基法第34條所定工作型態，並無額外給付義
    務，且上訴人採單一薪資用人費率制度及工作品評制度，已
    將夜間輪班危險性等因素評量在內。員工於例假、休假日工
    作者，亦無加倍發給夜點費，夜點費為恩惠性給付，不具勞
    務對價性云云。惟查，勞基法第2條第3 款就工資所為定義
    ，只須符合勞工因工作而獲得之報酬，以現金或實物等方式
    之經常性給予均屬之，上訴人給付內容之變動，並不影響係
    屬勞工於夜間工作報償之性質；縱使夜點費之沿革係由實物
    給與之方式改為現金而來，然兩造於成立勞動契約時，就被
    上訴人而言，認知其若輪值大、小夜班，即可領取此項夜點
    費給付，上訴人亦明確認知在被上訴人提供大、小夜班之勞
    務時，即有給付義務，雙方就此給付應已有共識及合意。其
    次，就工資之給付，一般而言，雖可能因工作性質、學歷、
    經驗、年資或職級等因素而有差別，但就工資結構而言，就
    某類不具有區別實益之項目，仍得為相同數額之給付，如伙
    食津貼及交通津貼等，自難僅以夜點費之給付調整與工作性
    質、地點、作業種類與薪資無關，逕認係屬恩惠性給與。再
    者，夜點費參考用餐費用調整發放金額，僅屬夜點費發給之
    設計問題，此為上訴人得自由決定之事項，並不影響夜點費
    性質上為工資之認定。故上訴人給付勞工各種款項是否屬於
    工資之一部，應實質審核其內容，尚不能僅以夜點費為正常
    工時內之給付、形式上數額同一、未於例假日加倍發給等由
    ，反推論夜點費非屬工資。故上訴人此部分抗辯夜點費不具
    勞務對價性，不足採信。
  ⒋上訴人復辯稱夜點費之發放措施早於勞基法公布施行，勞基
    法施行細則第10條第9款修法刪除夜點費之規定後，仍應視
    個案認定，上訴人未將工資巧立名目以夜點費發放，勞基法
    施行前後夜點費制度並無重大變革，應認系爭夜點費非屬工
    資云云。惟查，勞基法施行細則第10條第9 款修法刪除夜點
    費之規定，依其修正理由所示乃係為避免雇主巧立名目，規
    避將該給付列入平均工資計算，夜點費是否屬於工資，仍應
    依個案判定是否為勞工工作之對價，且具經常性而非偶發者
    而定。本院認定夜點費之發放，該當勞務對價性及經常性給
    與之要件，應屬工資之一部分，如前所述，自不因上訴人自
    勞基法施行細則第10條第9 款規定修正前，即開始發放夜點
    費，或因前開函釋於上開修法前認為夜點費不應納入工資，
    即影響本件夜點費屬工資之認定，故上訴人此部分抗辯，亦
    非可採。
  ⒌上訴人另辯稱被上訴人已知悉結清舊制之年資採計、基數計
    算方式，悉依據系爭給付表規定辦理，且經同意簽署系爭協
    議書，不得再主張將夜點費納入結算金額內云云。惟查，上
    訴人雖為經濟部所屬國營事業，然被上訴人為上訴人僱用之
    勞工，自有勞基法之適用，而勞基法係國家為實現憲法保護
    勞工之基本國策所制定之法律，其所定勞動條件為最低標準
    ，此觀之該法第1條規定即明，故於勞基法公布施行後，各
    國營事業單位固得依其事業性質及勞動態樣與勞工另行訂定
    勞動條件，然所約定之勞動條件仍不得低於勞基法所定之最
    低標準，經濟部所訂其所屬事業人員退休、撫卹及資遣辦法
    或其他待遇、福利標準，牴觸勞基法之規定時，仍應依勞基
    法之規定為據，若與勞基法所定保障勞工之勞動條件牴觸，
    該牴觸部分即均不得再援引適用，仍以勞基法之規定為據。
    夜點費既經本院認定係屬工資，兩造約定結清舊制退休金之
    標準未將夜點費列入計算平均工資，低於勞基法規定，有礙
    勞工權益，即有未合。況經濟部所屬事業人員退休撫卹及資
    遣辦法第3條已規定：「本辦法所稱基數，指計算事由發生
    時1個月平均工資。平均工資依勞動基準法有關規定辦理。
    」，則於計算被上訴人退休金基數即月平均工資，仍應回歸
    勞基法關於平均工資之規定辦理。又夜點費不列入平均工資
    計算為上訴人之既定政策，非具有商議性質，縱使被上訴人
    反對亦無從改變上訴人此一決定，此由上訴人一再主張如將
    夜點費列入平均工資計算，將違反勞委會上開函釋等語足明
    （見本院卷第71頁），而被上訴人無從反對或拒絕上訴人之
    政策，惟實難認被上訴人於簽立系爭協議時，已表明放棄此
    部分權利，則被上訴人縱知悉上訴人以經濟部之系爭給付表
    計算平均工資，未將夜點費納入平均工資，亦難認兩造就夜
    點費不納入平均工資計算部分，已達成合意，致不得再為本
    件請求。從而，上訴人辯稱被上訴人已簽立系爭協議而同意
    夜點費不列入平均工資計算，不得再為請求云云，難謂有據
    。
  ⒍綜上，夜點費既屬工資之一部分，自應納入平均工資計算退
    休金。從而，被上訴人主張夜點費屬於勞基法規定之工資，
    應列入平均工資以計算退休金乙節，即屬有據。
  ㈡被上訴人依退休規則第9條第1款、勞基法第55條第1項第1款
    、第3項、第84條之2，請求上訴人補發如附表所示退休金差
    額及法定遲延利息，是否有據？
  ⒈按勞工退休金之給與標準如下：一、按其工作年資，每滿1年
    給與兩個基數。但超過15年之工作年資，每滿1年給與1個基
    數，最高總數以45個基數為限。未滿半年者以半年計；滿半
    年者以1年計。前項第1款退休金基數之標準，係指核准退休
    時1個月平均工資。第1項所定退休金，雇主應於勞工退休之
    日起30日內給付；勞工工作年資自受僱之日起算，適用本法
    前之工作年資，其資遣費及退休金給與標準，依其當時應適
    用之法令規定計算；當時無法令可資適用者，依各該事業單
    位自訂之規定或勞雇雙方之協商計算之。適用本法後之工作
    年資，其資遣費及退休金給與標準，依第17條及第55條規定
    計算，勞基法第55條第1項第1款、第2項、第3項、第84條之
    2分別定有明文。次按工人退休金之給與規定如左：一、依
    第5條規定自願退休之工人及依第6條規定命令退休之工人，
    工作年資滿15年者，應由工廠給與30個基數之退休金，工作
    年資超過15年者，每逾1年增給半個基數之退休金，其賸餘
    年資滿半年者以1年計算，未滿半年者不計。合計最高以35
    個基數為限；退休金基數之計算方式如左：一、按月支薪者
    ，以核准退休前3個月平均工資所得為準，退休規則第9條第
    1款及第10條第1項第1款分別訂有明文。
  ⒉經查，夜點費係屬工資之一部分，應納入平均工資計算退休
    金乙節，如前所述，堪予認定。其次，夜點費如應計入平均
    工資，則被上訴人各得領取之退休金差額即為系爭短少金額
    ，及自起息日起至清償日止，按週年利率5%計算之利息乙節
    ，為兩造所不爭執，同堪認定。從而，被上訴人依前開規定
    ，請求上訴人分別給付上開金額及利息，均屬有據。
六、綜上所述，被上訴人依退休規則第9條第1款、勞基法第55條
    第1項第1款、第3項、第84條之2規定，請求上訴人給付系爭
    短少金額及加計自起息日起至清償日止，按週年利率5%計算
    之利息，為有理由，應予准許。原審判決上訴人敗訴，並依
    職權宣告假執行及附條件免假執行之宣告，於法尚無不合，
    上訴意旨指摘原審判決不當，求予廢棄改判，為無理由，應
    駁回其上訴。本件事證已臻明確，兩造其餘攻擊防禦及舉證
    ，經審酌後認並不影響判決結果，爰不一一贅論，附此敘明
    。
七、據上論結，本件上訴為無理由，依民事訴訟法第449 條第1
    項、第78條，判決如主文。　
中　　華　　民　　國　　111 　年　　1 　　月　　12　　日
                            勞動法庭
                                審判長法  官  黃國川
　　　　　　　　　　　　　　　　　　　法  官  何佩陵
　　　　　　　　　　　　　　　　　　　法  官  楊淑珍
以上正本證明與原本無異。
本件不得上訴。
中　　華　　民　　國　　111 　年　　1 　　月　　12　　日
                                      書記官  李宜錚
附表：
編號 姓  名 結算日期 退休金基數（個）  平均夜點費（新台幣，下同）  應補發退休金  利息起算日 1 張  靖 109年7月1日 勞基法施行前 15 退休前3個月 5,033.3334元 225,000元 109年8月1日    勞基法施行後 30 退休前6個月 4,983.3334元   2 李石法 109年7月1日 勞基法施行前 9.66667 退休前3個月 4,983.3334元 221,894元 109年8月1日    勞基法施行後 35.33333 退休前6個月 4,916.6667元   3 劉志財 109年7月1日 勞基法施行前 -- 退休前3個月 4,983.3334元 180,181元 109年8月1日    勞基法施行後 38 退休前6個月 4,741.6667元   4 蔡明哲 109年7月1日 勞基法施行前 11.5 退休前3個月 4,933.3334元 221,442元 109年8月1日    勞基法施行後 33.5 退休前6個月 4,916.6667元   5 許榮宗 109年7月1日 勞基法施行前 8.1667 退休前3個月 4,983.3334元 221,794元 109年8月1日    勞基法施行後 36.83333 退休前6個月 4,916.6667元   6 許世訓 109年7月1日 勞基法施行前 3.5 退休前3個月 5,300元 220,583元 109年8月1日    勞基法施行後 38 退休前6個月 5,316.6667元   7 林瑞祥 109年7月1日 勞基法施行前 -- 退休前3個月 3,900元 169,733元 109年8月1日    勞基法施行後 38 退休前6個月 4,466.6667元